【裁判字號】    95,訴,580
【裁判日期】    951227
【裁判案由】    遷讓房屋
【裁判全文】
臺灣彰化地方法院民事判決               95年度訴字第580號
    原      告  彰化縣警察局
    法定代理人  陳連禎
    訴訟代理人  陳振吉律師
    複  代理人  己○○
    被      告  乙○○
                庚○○
    上  一  人
    訴訟代理人  壬○○○
    被      告  丁○
                丙○○○
                            號.
                甲○○
                戊○○
                            號.
                辛○○
                            號.
上列當事人間請求遷讓房屋事件，業經本院於民國九十五年十二
月十三日言詞辯論終結，茲判決如下：
    主      文
原告之訴及假執行之聲請均駁回。
訴訟費用由原告負擔。
    事實及理由
壹、程序方面
一、本件原告以其法定代理人於本院審理中變更為陳連禎，並提
    出內政部民國（下同）九十五年十月廿三日台內人字第０九
    五００九０六四六號令為憑，茲據其具狀聲明承受訴訟，依
    民事訴訟法第一百七十五條之規定，核無不合，應予准許。
二、本件被告戊○○、辛○○均經合法通知，無正當理由未於最
    後言詞辯論期日到場，核無民事訴訟法第三百八十六條各款
    所列情形，爰依原告之聲請，由其一造辯論而為判決。
貳、實體方面：
一、原告主張：
  （一）程序部份：緣坐落於彰化縣二林鎮○○○段八六之一地
        號及同鎮○○段一二四地號、儒明段一０二三地號土地
        上，分別建有門牌號碼為彰化縣二林鎮○○路○段九一
        五號、彰化縣二林鎮○○街一四０號及彰化縣二林鎮○○路○段九０巷十八、二十號之房屋數棟，為原告所管
        理、使用之宿舍，故原告即為管理使用機關，依最高法
        院五十一年台上字第二六八○號判例意旨，本件原告起
        訴自有當事人能力，合先敘明。
  （二）實體部分：
    １、緣被告乙○○於六十年間起擔任彰化縣警察局二林分局
        所屬警員，渠因任職關係，獲分配配住門牌號碼為彰化
        縣二林鎮○○路○段九一五號之房屋如附圖二編號Ｇ、
        Ｆ部分（其中編號Ｆ之鐵皮部分為被告乙○○使用借貸
        物後擅自增加，已因附合成為不動產之部分，非獨立之
        建物，依民法第八百十一條規定，由不動產所有人取得
        該Ｆ部分之所有權），嗣被告乙○○於九十一年間申請
        退休並已離職在案。
    ２、被告庚○○於六十年九月許起擔任彰化縣警察局二林分
        局所屬警員，渠因任職關係，獲分配配住門牌號碼為彰
        化縣二林鎮○○路○段九一五號之房屋如附圖二編號Ｈ
        、Ｉ部分（其中編號Ｈ之遮雨棚，係被告庚○○使用借
        貸物後擅自增加，因非屬獨立之建物，已因附合而成為
        不動產之重要成分，並由不動產所有人取得所有權），
        嗣被告庚○○於八十七年一月間申請退休並已離職在案
        。
    ３、被告丁○於四十九年二月間起擔任彰化縣警察局二林分
        局所屬警員，渠因任職關係，獲分配配住門牌號碼為彰
        化縣二林鎮○○路○段九一五號之房屋如附圖二編號Ａ
        、Ｂ部分（其中編號Ｂ之遮雨棚係被告丁○使用借貸物
        擅自增加，為不動產之附屬物，非獨立之建物，已因附
        合而成為不動產之重要成分，並由不動產所有人取得所
        有權），嗣被告丁○於七十七年三月間申請退休並已離
        職在案。
    ４、被告丙○○○之配偶張進盛於五十九年八月間起擔任彰
        化縣警察局二林分局所屬警員，渠因任職關係，獲分配
        配住門牌號碼為彰化縣二林鎮○○路○段九一五號之房
        屋如附圖二編號Ｃ、Ｄ、Ｅ部分（其中編號Ｄ之遮雨棚
        係雨遮設施，並無獨立性，編號Ｅ之結構物部分，係未
        辦保存登記物，並無獨立出入口，不具結構上及使用上
        之獨立性，依台灣高等法院九十年度上易字第二八二號
        民事判決所認，該結構物並非獨立之建築物，均因附合
        於不動產而成為不動產之重要成分，並由原告取得編號
        Ｄ、Ｅ結構物之所有權），被告張鄧桂香並與張進盛共
        同居住於該宿舍，嗣張進盛於七十一年七月間申請退休
        並已離職在案，張進盛嗣於八十五年一月五日死亡，惟
        被告張鄧桂香目前占有拒不返還。
    ５、被告甲○○於五十四年十二月間起擔任彰化縣警察局二
        林分局所屬警員，渠因任職關係，獲分配配住門牌號碼
        為彰化縣二林鎮○○里○○街一四０號之房屋（即如附
        圖一編號Ａ部分），嗣被告甲○○於八十三年間屆齡退
        休並已離職在案，惟迄仍占有該房舍拒不返還。
    ６、被告戊○○之配偶程清進於五十六年一月間起擔任彰化
        縣警察局二林分局所屬警員，渠因任職關係，獲分配配
        住門牌號碼為彰化縣二林鎮○○里○○路○段九十巷二
        十號之房屋如附圖三編號Ｆ、Ｇ、Ｈ部分（其中編號Ｆ
        之雨遮，已因附合而成為不動產即編號Ｇ、Ｈ部分之重
        要成分，並由不動產所有人取得），被告戊○○並與程
        清進共同居住於該宿舍，嗣程清進於八十二年九月三日
        死亡，而被告戊○○迄仍占有該房舍拒不返還。
    ７、被告辛○○之長男謝海寶於六十八年八月間起擔任彰化
        縣警察局二林分局所屬工友，渠因任職關係，獲分配配
        住門牌號碼為彰化縣二林鎮○○路○段九十巷十八號之
        房屋，被告辛○○並與謝海寶共同居住於該宿舍，嗣謝
        海寶於九十年七月間經解僱而離職，嗣並於九十一年一
        月間死亡，而被告辛○○目前仍居住於前揭房屋（如附
        圖一編號Ａ、Ｂ、Ｃ、Ｄ、Ｅ部分）拒不返還。上揭編
        號Ａ，面積一四．七四平方公尺係由原本建物之支架支
        撐，而外以磚頭堆砌構築延伸，其應屬附合於原本建物
        ，為原本建物之一部分，應由原告取得所有權；編號Ｂ
        之雨遮設施因動產附合於不動產，已由原告取得所有權
        ；編號Ｃ鐵皮造廚房，面積五．六八平方公尺，係於原
        告所有系爭房屋所有屋簷下，僅以鐵皮圈圍而構築，其
        仍附著於原本建物之圍牆邊，係附合於原本建物外，與
        原本之建物係屬不可分割之部分，屬原本建物之延伸，
        應由原告取得所有權；編號Ｄ部分雖已有部分坍塌，惟
        仍由被告占有中，屬無權占有。
    ８、其上各獲配住宿舍者，除被告甲○○係由原告彰化縣警
        察局配住外，至於乙○○、庚○○、丁○、張進盛、程
        清進、謝海寶等人應係由彰化縣警察局二林分局所管理
        分配，簽請原告彰化縣警察局核備報准，至於原告本係
        彰化縣警察局二林分局之上級機關，於鈞院審理中，向
        來均准分別以各分局之名義起訴或以彰化縣警察局之名
        義起訴及應訴，此亦有鈞院九十一年度訴字第一０四七
        號、九十四年度彰簡字第四五七號、台灣高等法院台中
        分院九十二年度上字第二五七號民事判決可稽，應予敘
        明。本件被告乙○○、庚○○、丁○、甲○○分別於任
        職期間，獲配居住宿舍，渠與原告各有使用借貸契約之
        法律關係，則渠等既經離職，依借貸之目的，當然應視
        為業已使用完畢，應負交還之義務，爰依民法第四百七
        十條第一項及民法第七百六十七條規定，請求渠等遷讓
        前揭房屋並交付原告。至於被告丙○○○、戊○○、辛○○分別為已退休員警或職員之配偶或母親，而丙○○○之配偶張進盛，戊○○之配偶程清進及辛○○之長子
        謝海寶分別擔任彰化縣警察局二林分局所屬警員或工友
        ，張進盛、程清進、謝海寶分別配住前揭宿舍，而被告
        丙○○○、戊○○、辛○○等之配偶或長子去世後仍居
        住於前揭房屋，自屬無權占有，原告爰依民法第七百六
        十七條規定，請求被告丙○○○、戊○○、辛○○等人
        遷讓無權占有之房屋，並交付予原告。
    ９、對被告抗辯之陳述：
        (1)否認被告有支出房屋修繕費，況依法令規定，被告等
          人亦有保管借貸物之義務，關於通常之保管費用，本
          應由借貸人負擔。且借住人獲配住宿舍時未以書面契
          約明定關於將來返還房舍時，如何處理配住住戶支出
          之修繕費用等問題，惟依四十六年六月六日頒佈之事
          務管理規則第四十五條、現行規則第二百六十五條、
          九十二年九月四日公布之警察機關宿舍管理要點第十
          一條規定，被告等獲配住系爭宿舍係基於職務關係，
          均受事務管理規則之規範，借用人遷出時，應維持現
          狀，不得拆除及請求補償。又系爭房屋已使用年久，
          迄今早已不再課予房屋稅等稅賦，亦早已逾越行政院
          所頒佈之房屋折舊年限，即使若干程度之修繕，其附
          著於不動產之物亦已失其價值，而且，被告等人係因
          服務公職而獲配居住之權利，雙方根本無對價關係，
          渠等主張並無理由。
        (2)被告請求給付搬遷補償費部分，據其所述之依據係請
          求管理機關核發遷讓補償費，應係循訴願、行政訴訟
          程序請求，根本係不能併存於民事訴訟之不同訴訟程
          序，職是，被告所為遷讓補償費之請求，根本不合法
          ；況遷讓補償費與本件亦無對價關係，被告尤不能引
          為抗辯及拒絕交付返還之依據。
        (3)被告甲○○、丙○○○、乙○○、庚○○、戊○○於
          九十五年十月間分別簽具「公有宿舍搬遷切結書」，
          其上載明渠等自願放棄該棟宿舍居住權，並將宿舍內
          私人物品搬離，如未遷讓時，於立本切結書後，由宿
          舍管理單位全權處理，借用人絕無異議等語，足見被
          告等人並無拒絕交還系爭房屋之正當權源。
        並聲明：
        (1)被告乙○○應自坐落於門牌號碼為彰化縣二林鎮○○
          路○段九一五號之房屋如附圖二編號Ｆ，面積十四平
          方公尺；編號Ｇ，面積八十三平方公尺遷讓，並將房
          屋交還予原告。
        (2)被告庚○○應自坐落於門牌號碼為彰化縣二林鎮○○
          路○段九一五號之房屋如附圖二編號Ｈ，面積十七平
          方公尺；編號Ｉ，面積七十平方公尺遷讓，並將房屋
          交還予原告。
        (3)被告丁○應自坐落於門牌號碼為彰化縣二林鎮○○路
          ○段九一五號之房屋如附圖二編號Ａ，面積八十平方
          公尺；編號Ｂ，面積四十八平方公尺遷讓，並將房屋
          交還予原告。
        (4)被告丙○○○應自坐落於門牌號碼為彰化縣二林鎮○○路○段九一五號之房屋如附圖二編號Ｃ，面積八十
          平方公尺；編號Ｄ，面積二十七平方公尺；編號Ｅ，
          面積十平方公尺遷讓，並將房屋交還予原告。
        (5)被告甲○○應自坐落於門牌號碼為彰化縣二林鎮○○
          街一四０號之房屋如附圖一編號Ａ，面積七十四．０
          九平方公尺遷讓，並將房屋交還予原告。
        (6)被告戊○○應自坐落於門牌號碼為彰化縣二林鎮○○
          路○段九十巷廿號之房屋如附圖三編號Ｆ，面積十一
          ．六五平方公尺；編號Ｇ，面積四十．七五平方公尺
          ；編號Ｈ，面積二十．０七平方公尺遷讓，並將房屋
          交還予原告。
        (7)被告辛○○應自坐落於門牌號碼為彰化縣二林鎮○○
          路○段九十巷十八號之房屋如附圖三編號Ａ，面積十
          四．七四平方公尺；編號Ｂ，面積五．三六平方公尺
          ；編號Ｃ，面積五．六八平方公尺；編號Ｄ，面積三
          八．六二平方公尺；編號Ｅ，面積三十八．七四平方
          公尺遷讓，並將房屋交還予原告。
        (8)訴訟費用由被告負擔。
        (9)原告願供擔保，請准宣告假執行。
二、被告方面：
（一）被告乙○○則以伊於六十年間起擔任彰化縣警察局二林分
      局所屬警員，因任職關係，獲分配配住門牌號碼彰化縣二
      林鎮○○路○段九一五號之眷舍至今，依行政院七十四年
      五月十八日台七十四人政肆字第一四九二七號函、八十三
      年十一月十四日人政給字第四二九三三號函，原告應核給
      被告搬遷補助費卻未給付，其請求自無理由等語置辯。並
      聲明：請求駁回原告之訴。訴訟費用由原告負擔。
（二）被告庚○○則以：伊自六十六年間服務於二林分局原斗派
      出所，獲配住宿舍迄今，於七十六年十二月日升調巡佐職
      務，被調回二林分局警備班工作，至八十七年一月退休，
      應屬眷屬宿舍之合法現住人員，自有申領遷讓補助款或要
      求續住；且伊自遷入該房舍居住，原告並未並知房屋使用
      期限，亦未簽立任何書面契約，被告於八十七年一月退休
      離職，當時原告亦未主張遷讓房屋，使被告認為原告同意
      被告繼續使用，時值房屋破舊，年久失修，被告因基於原
      告同意被告繼續使用房屋表見之信賴，乃僱人整修房舍，
      耗資四十萬元，被告自得依民法第一百七十六條之規定及
      行政程序法第八條之信賴保護原則，要求原告須補償修繕
      費用四十萬元後，被告始遷讓房屋，若原告願讓被告住到
      終老，被告願意放棄修繕費用等語。並聲明：請求駁回原
      告之訴。
（三）被告丁○則以伊於六十七年間曾服務於二林分局原斗派出
      所，承服務單位配屬二林鎮公所所有原日據時代原斗地區
      保甲聯合事務所即門牌號碼彰化縣二林鎮○○路○段九一
      五號房屋充作宿舍，該房舍係二林鎮公所之公物，並非警
      察機關興建，既非警察局公用宿舍，其管理應不適用警察
      宿舍管理條例，再者，該房舍本係木造建築，伊獲配住後
      經歷年自費修繕始有現貌，欲被告無條件遷讓實難接受，
      望能讓被告終老後再予返還房舍。原告並未與被告訂約，
      亦未催告還屋，僅二林分局前於九十二年五月廿二日、九
      十四年八月五日通知搬遷，原告即逕以訴訟請求等語置辯
      。並聲明：請求為適法判決。
（四）被告甲○○則以：伊於五十四年十二月廿七日調任彰化縣
      警察局二林分局，六十三年十月起配住該分局勤務宿舍彰
      化縣二林鎮○○里○○街一四０號，七十四年四月廿八日
      他調北斗分局，期間皆未通知被告應遷出宿舍，且每月仍
      從薪水中扣取房屋津貼，被告亦從未因居住宿舍而受通知
      或懲處，無異認被告仍合法居住該宿舍；被告於七十七年
      四月五日又調任二林分局服務，七十八年四月六日他調彰
      化縣警察局刑警隊服務，八十三年六月一日辦理退休，該
      宿舍於六十三年十月起配住被告至今。彰化縣警察局二林
      分局九十二年五月廿二日林警後字第０九二００一０九三
      一號函催本人略以，依「警察機關宿舍管理要點」及行政
      院人事行政局函示相關規定，化縣二林鎮○○里○○街一
      四０號，七十四年四月廿八於九十二年六月三十日前騰空
      交還本分局，逾期依法聲請法院強制執行收回，另於九十
      二年十二月廿四日以存證信函終止借貸關係，並作同上之
      聲明。惟依警察機關宿舍管理要點第十四點規定，借用人
      調職、離職及退休時，應在甲分局、分駐所、派出所調乙
      分局、分駐所、派出所之情形在內，則本人於七十四年四
      月廿八日他調北斗分局服務時，二林分局即應主張終止宿
      舍使用借貸關係，請求被告搬離，卻讓本人繼續使用該宿
      舍長達二十餘年，方於九十二年十二月廿四日始以存證信
      函主張終止借貸關係，實已罹十五年時效期間，為此，原
      告應無權主張借貸終止，更無權要求被告搬離。又行政院
      於九十二年七月十日院授人住第０九二０三０五四一三號
      函訂「國有宿舍及眷舍房地加強處理方案」，自即日起生
      效，並轉知所屬，依該方案第陸事項二─（一）２規定，
      辦理騰空標售之眷舍合法現住人，自行政院核定之日起三
      個月內自行遷出者，可依該相關規定發給補助費，政府既
      於九十二年起訂有退休人員自願遷讓補助之措施，然自九
      十二年七月迄今已三年有餘，被告等退休警察人員均未接
      獲警察局有關自願搬遷三個月內遷出，而所謂調職，依同
      要點第七點規定，包括可領搬遷補助費之通知，有違上開
      方案照顧退休人員之意旨；反觀保安警察第四總隊分隊長
      張士達、胡盛寞等自保四總隊奉調彰化縣警察局擔任所長
      及其他職務，仍保四總隊眷舍，經調查願配合搬遷，終各
      獲一百五十萬元之搬遷補助費，眷林八卦山影劇新村不分
      階級各戶獲三百五十萬元之搬遷補助費，對照下來，原告
      對被告等採取最嚴厲之訴訟強制搬遷，實有不公，有違行
      政機關公平對待之處理原。被告等在使用眷舍期間，因房
      屋老舊，花費不少修繕費，且被告等退休後經濟並不充裕
      ，望原告得依行政院相關措施，辦理搬遷費補償，被告當
      會配合搬遷事宜。又被告退休前皆在彰化縣地區服務，雖
      經彰化縣警察局調派至他分局或分駐所，惟皆隸屬於該局
      ，且調派後並無要求被告應搬離所配置之二林宿舍，故應
      無管理要點所稱之調職情形，被告自始合法配住，自有申
      請搬遷補助費之權利，並請求俟被告申領遷讓補助費事宜
      確定後再審理本件等語置辯。並聲明：請求駁回原告之訴
      。訴訟費用由原告負擔。
（五）被告丙○○○則以其居住期間花費甚多修繕費用，希望原
      告補償，並給予搬遷費等語。並聲明：請求依法判決。
（六）戊○○未於最後言詞辯論期日到場，其前到庭則以望原告
      給予合理搬遷費以照顧警察遺眷之生活等語置辯。並聲明
      ：請求依法判決。
（七）被告辛○○始終未到庭辯論，亦未具狀為何聲明、陳述，
      其於本院九十五年八月廿四日履勘現場時陳稱：原先居住
      之眷舍已倒塌，伊自行出資搭建鐵皮屋充作廚房，搭建鐵
      皮磚造房屋居住等語。並聲明：請求依法判決。
三、得心證之理由：
（一）按所有人對於無權占有或侵奪其所有物者，得請求返還之
      。對於妨害其所有權者，得請求除去之。有妨害其所有權
      之虞者，得請求防止之。民法第七百六十七條固有明文。
      是得依該法條主張者惟物之所有人為限。另依最高法院五
      十一年度台上字第二六八０號判例意旨，國有財產撥給各
      地國家機關使用者，名義上雖仍為國有，實際上即為使用
      機關行使所有人之權利。本件被告等人占用之門牌號碼彰
      化縣二林鎮○○路○段九一五號、二林鎮○○路○段九十
      巷十八號、二林鎮○○街一四０號房屋，均屬縣有，其管
      理使用機關為彰化縣警察局二林分局（其中門牌號碼彰化
      縣二林鎮○○路○段九一五號房屋管理使用單位則為二林
      分局轄下之原斗派出所）乙節，有原告提出之甲式財產卡
      可稽，是原告既非系爭建物之所有人，亦非有權行使所有
      人權利之管理使用機關，其主張有權行使所有人之權利云
      云，即屬無據。至原告雖係彰化縣警察局二林分局之上級
      機關，然既各為獨立之機關，就各自業務權限事項，自不
      容僭越行使，原告主張於本院審理中，向來均准分別以各
      分局之名義起訴或以彰化縣警察局之名義起訴及應訴云云
      ，惟其所舉例本院九十一年度訴字第一０四七號、九十四
      年度彰簡字第四五七號、台灣高等法院台中分院九十二年
      度上字第二五七號民事判決，與本件並不相關，亦無拘束
      力，原告此部分主張並不足採。
（二）復依民法第四百七十條第一項規定，借用人應於契約所定
      期限屆滿時，返還借用物；未定期限者，應於依借貸之目
      的使用完畢時返還之。但經過相當時期，可推定借用人已
      使用完畢者，貸與人亦得為返還之請求。可知具借用物返
      還請求權者以貸與人為限，此即債之關係相對性本質使然
      。本件原告自認其上各獲配住宿舍者，除被告甲○○係由
      原告彰化縣警察局配住外，至於乙○○、庚○○、丁○、
      張進盛、程清進、謝海寶等人均係由彰化縣警察局二林分
      局所管理分配，簽請原告彰化縣警察局核備報准等語明確
      ，是原告與被告乙○○、庚○○、丁○、丙○○○之配偶
      張進盛、被告戊○○之配偶程清進、被告辛○○之子謝海
      寶等人間並無借貸關係，原告自居貸與人地位，請求被告
      乙○○、庚○○、丁○、丙○○○、戊○○、辛○○返還
      借用物云云，於法亦有未合。次查，被告甲○○抗辯其任
      職二林分局期間，於六十三年十月配住該分局勤務宿舍即
      現址等語（參照其於九十五年九月十二日向本院提出之答
      辯狀第一項），則原告主張被告甲○○於退休前配住使用
      該宿舍係基於兩造間成立之使用借貸契約，並未舉證以實
      其說，亦與原告所提系爭房舍之管理使用機關資料不符，
      是其基於貸與人地位對被告甲○○請求返還借用物，亦於
      法無據。
（三）從而，本件原告依民法第七百六十七條及第四百七十條之
      規定，訴請被告遷讓並返還系爭房舍，並無理由，應予駁
      回。又原告既受敗訴判決，其假執行之聲請即失所依據，
      應併予駁回。
（四）本件事證已臻明確，兩造其餘攻擊防禦方法，經本院審酌
      後，均無礙於前開論斷結果，爰不逐一論敘，特此敘明。
四、負擔訴訟費用之依據：民事訴訟法第七十八條。
中      華      民      國  九十五  年  十二  月  廿七日
                            民事第一庭  法  官  簡燕子
以上正本係照原本作成。
如對本判決上訴須於判決送達後廿日內向本院提出上訴狀。
中    華    民    國    95    年    12    月    27    日
                                        書記官  林嘉賢


司法院資訊處製作；財團法人民間司法改革基金會備份。
